【裁判字號】    99,聲,715
【裁判日期】    990503
【裁判案由】    聲請裁定沒收違禁物
【裁判全文】
.臺灣彰化地方法院刑事裁定               99年度聲字第715
號聲  請  人  臺灣彰化地方法院檢察署檢察官
被      告  甲○○
上列聲請人因被告犯妨害風化案件（98年度偵字第2120號），聲
請單獨宣告沒收（99年度執聲沒字第178 號），茲本院裁定如下
：
    主  文
扣案之猥褻漫畫書壹本沒收。
    理  由
一、按犯猥褻之文字、圖畫、聲音或影像之附著物及物品，不問
    屬於犯人與否，沒收之；又違禁物或專科沒收之物得單獨宣
    告沒收，刑法第235 條第3 項、第40條第2 項分別定有明文
    。另沒收屬於從刑之一種，原則上非有主刑之存在不得單獨
    為之；而刑法第40條第2 項關於違禁物或專科沒收之物，得
    單獨宣告沒收之規定，則為上述沒收從刑須依附於主刑存在
    原則之例外規定。另按修正刑法第40條於95年7 月1 日生效
    施行，該條修正前原規定「沒收，於裁判時併宣告之。但違
    禁物得單獨宣告沒收。」，修正後則規定為「沒收，除有特
    別規定者外，於裁判時併宣告之。違禁物或專科沒收之物得
    單獨宣告沒收。」，除將原規定於但書之單獨宣告沒收移置
    第2 項外，並增列「專科沒收之物」亦得單獨宣告沒收之規
    定。另按刑罰法令關於沒收之規定，有採職權沒收主義與義
    務沒收主義。職權沒收，指法院就屬於被告所有，並供犯罪
    所用或因犯罪所得之物，仍得本於職權為斟酌沒收與否之宣
    告，例如刑法第38條第1 項第2 款、第3 款、第3 項前段等
    屬之。義務沒收，又可分為絕對義務沒收與相對義務沒收二
    者。前者指凡法條規定「不問屬於犯人與否，沒收之。」者
    屬之，法院就此等之物，無審酌餘地，除已證明毀滅外，不
    問屬於犯人與否或有無查扣，均應沒收之，例如刑法第200
    條、第205 條、第209 條、第219 條、第266 條第2 項、毒
    品危害防制條例第18條第1 項前段、著作權法第98條但書等
    屬之；後者，供犯罪所用或因犯罪所得，且以屬於被告所有
    者為限，始應予以沒收，例如毒品危害防制條例第19條第1
    項前段、修正前著作權法（87年1 月21日修正公布前之著作
    權法）第98條是（最高法院89年度臺上字第5605號判決要旨
    參照）。所謂違禁物，係指法令禁止持有之物，如毒品、槍
    砲、彈藥等是，若法律並無處罰持有之規定，如偽造之貨幣
    ，自非違禁物（最高法院80年度臺上字第5058號判決要旨參
    照）；另參照刑法第40條立法理由，所謂專科沒收之物，係
    指雖非違禁物，然其性質不宜任令在外流通，如偽造之印章
    、印文、有價證券、信用卡、貨幣等，復參酌刑法第200 條
    、第205 條、第219 條等規定觀之，是所謂專科沒收之物，
    應係指法文有規定「不問屬於犯人與否，沒收之。」之情形
    ，亦即指前開「絕對義務沒收主義」者而言。綜上所述，依
    刑法第40條第2 項規定宣告單獨沒收者，僅以「違禁物」或
    法律規定採取「絕對義務沒收主義」者為限。
二、聲請意旨以：臺灣彰化地方法院檢察署98年度偵字第2120號
    被告甲○○所犯妨害風化案件，業經檢察官為緩起訴處分確
    定，扣案之猥褻漫畫書1 本，為被告所有且供犯罪所用之物
    ，爰依法聲請單獨宣告沒收等語。
三、經查：
  (一)被告甲○○於民國97年9 月23日晚上11時7 分，在臺中市南
    屯區○○○街136 號5 樓之5 網路咖啡店內，利用網路系統
    及電腦，以「l ajumws」帳號登入PC—HOME露天拍賣網站，
    刊登「珍藏的h 漫1 完整如新」等文字訊息，並張貼客觀上
    足以刺激或滿足性慾，引起普通一般人羞恥或厭惡感之猥褻
    漫畫「近親交配」封面照片1 張，以新臺幣（下同）70元之
    代價，販售上開猥褻漫畫書1 本，使不特定多數人得以透過
    網路進行觀覽，並競標購買。嗣經警方於同年9 月30日上午
    10時57分，執行網路巡邏時發現，向其訂購而查獲，並扣得
    上開猥褻漫畫書1 本。經臺灣彰化地方法院檢察署檢察官於
    98年3 月30日以98年度偵字第2120號緩起訴處分定1 年之緩
    起訴期間，且被告應向公益團體即財團法人臺灣更生保護會
    彰化分會支付5 千元之緩起訴處分，並經臺灣高等法院臺中
    分院檢察署於98年4 月17日以98年度上職議字第2310號處分
    書駁回檢察官職權再議之處分而確定，而被告所受前開緩起
    訴處分亦未經撤銷，此業經本院核閱上揭卷宗屬實。
  (二)扣案之猥褻漫畫書1 本，係屬被告意圖散布、販賣而持有之
    物，係屬犯刑法第235 條第1 項所用之物，業據被告自承在
    卷可據（參見臺灣彰化地方法院檢察署98年度偵字第2120號
    偵查卷宗第7 頁），依上揭說明，認聲請人之聲請為有理由
    ，應依刑法第235 條第3 項、第40條第2 項之規定裁定如主
    文。又聲請意旨雖另爰依刑事訴訟法第259 條之1 規定作為
    聲請單獨宣告沒收之理由，然查本件扣案物品應依刑法第23
    5 條第3 項、第40條第2 項之規定單獨宣告沒收，故本案情
    形與刑事訴訟法第259 條之1 之情形尚屬有間，聲請意旨此
    部分顯係誤載，附此敘明。又聲請意旨雖另爰依刑事訴訟法
    第259 條之1 規定作為聲請單獨宣告沒收之理由，然查本件
    扣案物品應依商標法第83 條 、第40條第2 項之規定單獨宣
    告沒收，故本案情形與刑事訴訟法第259 條之1 之情形尚屬
    有間，聲請意旨此部分顯係誤載，附此敘明。
據上論結，應依刑事訴訟法第220 條、刑法第40條第2 項之規定
，裁定如主文。
中    華    民    國    99    年    5     月    3     日
                  刑事第三庭          法  官  唐中興
以上證明與原本無異。
如不服本裁定，應於裁定送達後5日內向本院提出抗告狀（須附
繕本）。
中    華    民    國    99    年    5     月    3     日
                                      書記官  黃國源

司法院資訊處製作；財團法人民間司法改革基金會備份。
